【裁判字號】    98,訴,234
【裁判日期】    980812
【裁判案由】    公寓大廈管理條例
【裁判全文】
高雄高等行政法院判決
                                       98年度訴字第234號
                                 民國98年7月29日辯論終結
原      告  甲○○
被      告  高雄縣政府
代  表  人  乙○○
訴訟代理人  丙○○
上列當事人間公寓大廈管理條例事件，原告不服內政部中華民國
98年2月27日台內訴字第0970211689號訴願決定，提起行政訴訟
，本院判決如下：
    主  文
原告之訴駁回。
訴訟費用由原告負擔。
    事實及理由
一、程序事項︰
    本件原告經合法通知，無正當理由，未於言詞辯論期日到場
    ，核無行政訴訟法第218條準用民事訴訟法第386條各款所列
    情事，爰依被告聲請而為一造辯論判決。
二、事實概要︰
    緣原告所有之高雄縣鳥松鄉○○路70號之建築物（下稱系爭
    建築物）領有被告所核發之（95）高縣建使字第02273號使
    用執照，系爭建築物1樓原核准用途為集合住宅及停車空間
    。因原告未依使用執照所載停車空間用途使用1樓專有部分
    ，經民眾於民國97年8月11日縣長信箱檢舉原告將法定停車
    空間私設神壇供人膜拜使用，經被告以97年8月19日府建使
    字第0970196190號函通知原告請於文到1個月內回復原狀，
    以免涉有違規行為而受處罰。嗣被告於97年10月16日派員赴
    現場勘查，發現原告將系爭建築物1樓停車空間（下稱系爭
    停車空間）左邊放置蓮花紙錢、光明燈、矮櫃，右邊放置櫃
    子、桌椅，後面放置神明桌、神像等作為神壇使用，與使用
    執照所載停車空間用途不符，被告乃以97年10月24日府建使
    字第0970254957號函通知原告，請於接到通知書翌日起7日
    內提出陳述書後，被告於97年10月30日再次到現場勘查，查
    獲原告雖於系爭停車空間停放汽車，但右邊仍放置櫃子、桌
    椅，左後方設置光明燈，後面放置神明桌、神像等作為神壇
    使用，被告乃據以認定原告未依使用執照所載停車空間用途
    使用，已違反公寓大廈管理條例第15條第1項規定，而依同
    條例第49條第1項第3款規定，以97年11月14日府建使字第09
    70275899號裁處書處原告新臺幣（下同）4萬元罰鍰，並限
    期應於裁處書送達之次日起30日內改善完成。原告不服，提
    起訴願，亦遭決定駁回，遂提起本件行政訴訟。
三、原告未於準備程序及言詞辯論期日到庭，惟據其所提出之書
    狀主張：
（一）本件裁處書雖表示原告已違反公寓大廈管理條例第15條第
      1項規定，即住戶應依使用執照所載用途及規約使用專有
      部分、約定專用部分，不得擅自變更，惟原告並未擅自變
      更1樓之停車空間用途。蓋設計圖即一層平面圖標示1樓用
      途為停車空間，共有40多平方公尺，並標示停車位為寬2.
      5公尺，長6公尺。此即代表當初設計時須能停放1輛車，
      但僅須寬2.5公尺，長6公尺，共15平方公尺即可達到法規
      規定停放1輛車所須之空間，而系爭建築物1樓的停車空間
      共有40多平方公尺，扣除上開作為停車空間之15平方公尺
      ，還有25平方公尺的空間可以使用，有任何法規規定停車
      空間以外的多餘空間不能用來擺放家中用品嗎？退一步言
      ，在樓梯下方如要停放車輛，因為淨高、深度不夠，所以
      只能利用樓梯下方的空間放置桌椅等物品。
（二）次依裁處書所認定之事實可知，被告僅因系爭建築物1樓
      停車空間右邊仍放置櫃子、桌椅，左後方設置光明燈，後
      面放置神明桌、神像等，即認為原告作為神壇使用。然而
      ，以住宅區一般5層樓建築物之透天房屋為例，1樓通常作
      為店舖或住宅使用，2樓至4樓則為住宅使用，如有民間信
      仰的家庭，5樓通常作為神明廳使用，其擺設因不同信仰
      、宗教、派別等而有分別，所以在住家5樓作為神明廳使
      用是十分正常的，而之所以神明廳會擺放在5樓，常常是
      因為1樓要作店舖生意或是住家客廳等使用，則相同的道
      理，若將放在住家5樓之神明廳改成擺放在1樓使用，應無
      不可，此僅是因每個人使用方式、規劃擺放位置不同而有
      異。原告放置神明桌、神像及光明燈僅係原告家人及親朋
      好友的信仰，於開車出門前拜拜保佑平安，一般有信仰的
      家庭就有上述神明桌、神像及光明燈等，而且事實上原告
      住家並不作為神壇使用，被告如何能認為係作為神壇使用
      ？依照被告的說法，如果本件不是放置光明燈、神明桌、
      神像等，而是在相同位置放置盆栽、花卉等，就是在作園
      藝使用；又或者在相同位置放置辦公桌椅、檯燈、文具、
      電腦等，就是在作辦公使用，依照被告的邏輯，以上有關
      的物品都不能放置在停車空間以外的多餘空間，因為不是
      作為停車空間之用途而是其他用途。惟每個人的信仰各有
      不同，且信仰的表達方式亦有異，所以憲法保障人民的宗
      教自由，即信仰自由，被告並未明查原告是否作為神壇使
      用，事實上確僅為原告家人及親朋好友之信仰而已，僅依
      單方面認知（即系爭建築物1樓停車空間放置神明桌、神
      像及光明燈）即認為係作為神壇使用，實無理由。
（三）再者，建築物所須留設之停車空間是依據建築技術規則建
      築設計施工編第2章第14節中所規定，條文為第59條至第
      62條，其中第60條第1款明定每輛停車位為寬2.5公尺，長
      6公尺，即其面積為15平方公尺，同條第4款規定：「實施
      容積管制地區，每輛停車空間（不含機械式停車空間）換
      算容積之樓地板面積，最大不得超過40平方公尺。」同編
      第9章容積管制，其中第161條規定容積率為基地內建築物
      總地板面積與基地面積之比。第162條為實施容積管制地
      區樓地板面積之規定，該條第2款規定：「．．．停車空
      間．．．得不計入總樓地板面積．．．。」由上可知，設
      置停車空間之面積可以不計入總樓地板面積，事實上法規
      規定停放1輛車所須的空間僅為15平方公尺，而因為每輛
      停車空間可以換算40平方公尺容積之樓地板面積，建商為
      了爭取多餘的（40-15=25）平方公尺的容積樓地板面積（
      因為增加面積可以賣得更高價錢），因此設計建築物時會
      將停車空間設計大一點，並非停放1輛車須要40平方公尺
      的大空間，所以在規定停放1輛車後其餘的多餘空間加以
      利用並不違背設計原意，而且建築技術規則建築設計施工
      編有關停車空間之規定，亦未對於停放車輛後其餘的多餘
      空間有所規範限制。
（四）又土地登記規則第80條規定，區分所有建物，區分所有權
      人得就其區分所有部分之權利，單獨申請登記。同規則第
      81條規定，區分所有建物之共用部分，應另編建號，單獨
      登記，並依下列規定辦理：1、同一建物所屬各種共用部
      分，除法令另有規定外，應依各區分所有權人使用情形，
      分別合併，另編建號，單獨登記為各相關區分所有權人共
      有。但部分區分所有權人不需使用該共用部分者，得予除
      外。2、區分所有建物共用部分之登記僅建立標示部，及
      加附區分所有建物共用部分附表，其建號、總面積及權利
      範圍，應於各區分所有建物之所有權狀中記明之，不另發
      給所有權狀。又內政部85年4月10日台（85）內地字第857
      4361號函略以：「．．．關於整棟建物皆為同一權利主體
      所有者，於申辦建物所有權第一次登記時，登記機關應依
      左列原則為之：（1）申請建物所有權第1次登記，申請人
      申請以一般建物(非區分所有建物)之型態登記者，既屬編
      為同一建號，屬同一權利主體所有，已非屬區分所有建物
      ，自無共同使用部分，故該建物之法定停車空間及防空避
      難室，得以主建物登記，而依一般建物測量及登記之相關
      規定辦理。嗣後如申請改變為2個建號以上之區分所有建
      物型態，應依區分所有建物辦理測量及登記之相關規定辦
      理標示變更登記．．．。」等語，本件系爭停車空間如屬
      共用部分，依據上開土地登記規則規定，區分所有建物之
      共用部分，應另編建號，單獨登記，除法令另有規定外，
      應依各區分所有權人使用情形，分別合併，另編建號，單
      獨登記為各相關區分所有權人共有。惟依系爭建物所有權
      狀之記載，坐落建號為鳥松鄉○○段1512號，主要用途：
      停車空間、集合住宅，1層面積：48.77平方公尺，權利範
      圍：全部，1分之1，建物坐落鳳松段610-9地號。則系爭
      停車空間並未另編建號，亦未單獨登記為各相關區分所有
      權人共有，系爭停車空間於建物所有權狀係以一般建物（
      非區分所有建物）之型態登記，權利範圍為全部（1分之1
      ），而並非以共用部分之方式登記（即共用部分之登記僅
      建立標示部，及加附區分所有建物共用部分附表，其建號
      、總面積及權利範圍，應於各區分所有建物之所有權狀中
      記明之，不另發給所有權狀。）依據前開內政部解釋函，
      系爭停車空間係以一般建物（非區分所有建物）之型態登
      記，既屬編為同一建號，屬同一權利主體所有，已非屬區
      分所有建物，自無共同使用部分。本件系爭建築物係坐落
      於鳳松段610-9地號之土地，依該土地所有權狀之記載，
      其面積是92平方公尺，權利範圍則為全部。又系爭建築物
      領得被告（95）高縣建使字第02273號使用執照，共計18
      戶，原設計平面圖標示每戶於1樓室內均規劃停車空間，
      並分別可停放1輛車，而且由各戶之分戶牆區隔並各自獨
      立，所有權亦分別為各戶所有，並無共用之事實，而實際
      上各戶之停車空間均獨立使用並無法與其他戶共用。上開
      使用執照所載基地內通路係坐落鳥松鄉○○段610- 8地號
      土地，依據該土地所有權狀之記載，原告權利範圍為1000
      0分之555，故本件僅有D1戶至D7戶須經由基地內通路到達
      道路的部分為實際共用部分。
（五）另依民法第765條規定，所有人，於法令限制之範圍內，
      得自由使用、收益、處分其所有物，並排除他人之干涉。
      且同法第773條規定，土地所有權，除法令有限制外，於
      其行使有利益之範圍內，及於土地之上下。如他人之干涉
      ，無礙其所有權之行使者，不得排除之。又最高法院21年
      上字第1010號判例指出，土地所有人自由使用、收益、處
      分其所有物，雖僅得於法令限制之範圍內行之。但無法律
      根據之行政命令，不得對於所有權加以限制。是本件系爭
      建築物，其1樓用途為集合住宅及停車空間，均為原告所
      有，有關停車空間之使用，並無違反法令規定須有停放1
      輛車所需空間之要求，且與原設計之停車位置相同，裁處
      書亦表示本件於1樓停車空間確有停放汽車，故就此並無
      爭議。惟本件僅係因為利用停車位以外的空間加以擺放家
      中用品如桌子、椅子、櫃子、神明等，並未背離一般社會
      經驗之使用方式，亦未有違反建築法規之情形。況放置桌
      椅、神明等，係為原告家人及親朋好友共同的宗教信仰，
      於開車出門前拜拜保佑平安，並非被告所認定作為神壇使
      用而違反公寓大廈管理條例第15條第1項規定。綜上所述
      ，本件停車空間並未妨害建築物之正常使用，且無變更作
      為其他用途，僅係利用停車位以外之空間而已，故依民法
      第765條及前揭最高法院判例意旨，原告於法令限制之範
      圍內得自由使用所有物（即系爭停車空間），並排除他人
      之干涉。且無法律根據之行政命令，不得對於所有權加以
      限制。另嗣後在被告要求系爭停車空間應改善並配合現場
      查勘下，原告已有改善，由現場改善照片可知，於原設計
      停車位置停放有一輛車、停車位以外的空間仍擺放桌子、
      椅子、櫃子等，於98年4月28日現場查勘時，被告亦未再
      表示系爭停車空間有不符規定而須再改善之處，由此可證
      原告主張於停車位以外的空間加以利用擺放家中用品並無
      違法之情事等語，並聲明求為判決撤銷訴願決定及原處分
      。
四、被告則以︰
（一）依公寓大廈管理條例第15條第1項規定，住戶應依使用執
      照所載用途及規約使用專有部分、約定專用部分，不得擅
      自變更。又同條例第49條第1項第3款規定，住戶違反第15
      條第1項規定擅自變更專有或約定專用之使用者，由直轄
      市、縣（市）主管機關處4萬元以上20萬元以下罰鍰，並
      得令其限期改善或履行義務；屆期不改善或不履行者，得
      連續處罰。又內政部90年3月30日台（90）內營字第90830
      71號函釋略以：「．．．有關沒有成立管理組織是否適用
      公寓大廈管理條例乙節，按公寓大廈管理條例規定，如果
      未成立管理委員會或選定管理負責人時，除不能適用管理
      組織相關辦法外，其住戶在公寓大廈之行為，仍適用公寓
      大廈管理條例，如依本條例第5條、第15條、第16條等，
      對共用部分、專有部分之使用還是有公寓大廈管理條例之
      適用，故該公寓大廈如無管理組織之設立及規約之訂定，
      住戶得逕依本條例第46條（修正條文第59條）申請地方主
      管機關對違法住戶予以處理。」等語。
（二）查系爭建築物領有（95）高縣建使字第02273號使用執照
      ，其1樓原核准用途為集合住宅及停車空間，面積分別為
      7.03及40.21平方公尺。本件原告雖於系爭建築物1樓停車
      空間停放汽車，但右邊仍放置櫃子、桌椅，左後方設置光
      明燈，後面放置神明桌、神像等作為神壇使用，與上開使
      用執照所載1樓建築物除集合住宅外應作為停車空間之用
      途不符，即停車空間不得作為神壇用途使用，其行為已違
      反前揭公寓大廈管理條例第15條第1項規定，依同條例第4
      9條第1項第3款規定，被告裁處原告4萬元罰鍰，並限於裁
      處書送達之次日起30日內改善完成，應無違誤等語，並聲
      明求為判決駁回原告之訴。
五、本件事實概要欄所載之事實，有土地建物查詢資料、系爭建
    築物所有權狀（權狀字號：96仁狀字第000847號）、使用執
    照存根、被告前揭函文、97年10月16日及同年月30日現場勘
    查拍攝之照片、裁處書及訴願決定書分別附原處分卷及本院
    卷可稽，應堪認定。本件兩造爭點為：被告認定原告未依系
    爭建築物之使用執照所載停車空間用途使用，違反公寓大廈
    管理條例第15條第1項規定，乃依同條例第49條第1項第3款
    規定，裁處原告4萬元罰鍰，並限期（應於裁處書送達之次
    日起30日內）改善完成，是否合法？茲論述如下：
（一）按「本條例用辭定義如下：1、公寓大廈：指構造上或使
      用上或在建築執照設計圖樣標有明確界線，得區分為數部
      分之建築物及其基地。」「住戶應依使用執照所載用途及
      規約使用專有部分、約定專用部分，不得擅自變更。」「
      有下列行為之一者，由直轄市、縣（市）主管機關處新臺
      幣4萬元以上20萬元以下罰鍰，並得令其限期改善或履行
      義務；屆期不改善或不履行者，得連續處罰：．．．3、
      住戶違反第15條第1項規定擅自變更專有或約定專用之使
      用者。」公寓大廈管理條例第3條第1款、第15條第1項及
      第49條第1項第3款分別定有明文。
（二）次依被告所核發（95）高縣建使字第02273號使用執照存
      根及起造人附表存根所載，訴外人崑郡建設股份有限公司
      （負責人許南盟）於高雄縣鳥松鄉○○段610-10地號等16
      筆土地上起造2幢地上5層共18棟18戶集合住宅，該集合住
      宅基地面積1969平方公尺，法定空地1082.95平方公尺，
      總樓地板面積3753.6平方公尺，建蔽率44.99%，容積率16
      1.23%，建築面積884.27平方公尺，圍牆長度331.43公尺
      ，法定及實設停車輛數均為18輛，原告所有系爭建築物層
      戶編號為B6，用途為H2集合住宅；再依卷附土地建物查詢
      資料、該集合住宅地盤圖及1層平面圖所載，前揭建築基
      地中之高雄縣鳥松鄉○○段610-8地號土地，係供該集合
      住宅基地內通道使用，為全體18戶住戶所共有，原告應有
      部分為10000分之555；又依卷附竣工圖（圖號：1/12-7/1
      2）及前揭使用執照存根及起造人附表存根所示，上開18
      戶集合住宅經前揭圍牆環繞而成一社區，而各戶住宅在構
      造上、使用上或在建築執照設計圖樣上均標有明確界線，
      並能區分為數部分（共18戶）之建築物及其基地，其中原
      告所有之系爭建築物係坐落高雄縣鳥松鄉○○段610-9地
      號土地上之5層建築物，其建號暨門牌號碼分別為鳥松鄉
      ○○段1512號及高雄縣鳥松鄉○○路70號，有土地建物查
      詢資料（即高雄縣鳥松鄉○○段610-9地號與鳥松鄉○○
      段1512號建號）及土地所有權狀（權狀字號：96仁狀字第
      003254及00847號）附卷可稽；另該集合住宅已依法成立
      「棋琴水之舞」公寓大廈管理委員會，選出王菁莞為主任
      委員，經被告以98年2月13日府建使字第0980034571號函
      准予備查並核發公寓大廈管理組織報備證明書在案，亦有
      被告上開函文暨所附申請報備、棋琴水之舞管理委員會（
      社區）區分所有權人名冊、98年1月11日區分所有權人會
      議簽到名冊附卷可稽。準此可知，系爭建築物符合前揭公
      寓大廈之構成要件，依法即有公寓大廈管理條例規定之適
      用。
（三）又查，原告所有之系爭建築物，依卷附（95）高縣建使字
      第02273號使用執照存根及1層平面圖所示，1樓原核准用
      途為集合住宅及停車空間2部分；其中集合住宅係指1樓樓
      梯間部分，其樓地板面積為7.03平方公尺，其餘非1樓樓
      梯間部分之用途均為停車空間，其樓地板面積則為40.21
      平方公尺。又上開1層平面圖就每戶皆標示有法定停車空
      間，且使用執照就系爭建築物1樓除樓梯間部分外亦明定
      其用途為停車空間，則原告既為系爭建築物所有人，自應
      依該使用執照所載停車空間之用途使用。又本件原告於97
      年8月11日經人檢舉將法定停車空間私設神壇供人膜拜使
      用，經被告以97年8月19日府建使字第0970196190號函通
      知原告請於文到1個月內回復原狀。嗣被告於97年10月16
      日派員赴現場勘查，發現原告將系爭停車空間左邊放置蓮
      花紙錢、光明燈、矮櫃，右邊放置櫃子、桌椅，後面放置
      神明桌、神像等作為神壇使用。被告復於97年10月30日再
      次到現場勘查，雖原告已於系爭停車空間停放汽車（車號
      ：0778-XL），但右邊仍放置櫃子、桌椅，左後方設置光
      明燈，後面放置神明桌、神像等作為神壇使用等情，已如
      前述，是本件原告於系爭停車空間放置蓮花紙錢、光明燈
      、神明桌及神像等作為神壇使用，核與被告所核發之（95
      ）高縣建使字第02273號使用執照所載停車空間用途不符
      ，亦與一般社會通念認為停車空間係供作停車使用未合，
      顯已悖其設置停車空間之目的及通常使用方法，其違章事
      證明確，被告以原告違反公寓大廈管理條例第15條第1項
      規定，乃依同條例第49條第1項第3款規定裁處原告4萬元
      罰鍰，並限期應於裁處書送達之次日起30日內改善完成，
      揆諸前揭規定及說明，並無不合。原告主張就多餘空間加
      以利用並不違背設計原意，且建築技術規則建築設計施工
      編有關停車空間之規定，亦未對於停放車輛後之多餘空間
      有所規範限制；利用停車位以外的空間擺放家中用品如桌
      子、椅子、櫃子、神明等，並未背離一般社會經驗之使用
      方式，亦未有違反建築法規之情形云云，均有誤解，即不
      足採。
六、綜上所述，原告主張均非可採。被告認定原告未依系爭建築
    物之使用執照所載停車空間用途使用，違反公寓大廈管理條
    例第15條第1項規定，乃依同條例第49條第1項第3款規定，
    裁處原告4萬元罰鍰，並限期改善完成，認事用法並無違誤
    。訴願決定遞予維持，亦無不合。原告訴請撤銷，為無理由
    ，應予駁回。又本件事證已臻明確，兩造其餘攻擊防禦方法
    ，均核與本件判決結果不生影響，爰不一一論述，附此敘明
    。
七、據上論結，本件原告之訴為無理由，依行政訴訟法第98條第
    1項前段、第218條、民事訴訟法第385條第1項前段，判決如
    主文。
中    華    民    國    98    年    8    月    12    日
          高雄高等行政法院第三庭
                      審判長法官  邱  政  強
                            法官  李  協  明
                            法官  詹  日  賢
以上正本係照原本作成。
如不服本判決，應於判決送達後20日內向本院提出上訴書狀，其
未表明上訴理由者，應於提起上訴後20日內向本院提出上訴理由
書（須按對造人數附繕本）；如於本判決宣示或公告後送達前提
起上訴者，應於判決送達後20日內補提上訴理由書（須附繕本）
。未表明上訴理由者，逕以裁定駁回。
中    華    民    國    98    年    8    月    12    日
                          書記官  宋  鑠  瑾


司法院資訊處製作；財團法人民間司法改革基金會備份。
